臺灣高等法院臺中分院民事判決　95年度家上字第135號
上　訴　人　乙○○
被　上訴人　甲○○
上列當事人間請求履行同居事件，上訴人對於民國95年10月17日
臺灣彰化地方法院95年度婚字第190號第一審判決提起上訴，本
院於96年1月10日言詞辯論終結，茲判決如下：
    主      文
原判決廢棄。
被上訴人在第一審之訴駁回。
第一、二審訴訟費用由被上訴人負擔。
    事實及理由
一、兩造之聲明：
(一)、上訴人方面：求為判決：
  １、原判決廢棄。
　２、被上訴人在第一審之訴駁回。
(二)、被上訴人方面:求為判決駁回對造之上訴。
二、本件被上訴人起訴主張：兩造於民國（以下同）94年10月22
    日結婚，婚姻關係現仍存續中，詎上訴人竟無故於94年12月
    8日返回娘家後即不返回被上訴人住處與被上訴人同居，違
    反夫妻互負同居之義務，雖經被上訴人多次前往上訴人娘家
    請上訴人返家，另央請民意代表前往上訴人娘家請上訴人返
    家，上訴人均不理會等情，爰依據民法第1001條提起本訴，
    求為命上訴人應與被上訴人同居之判決。
三、上訴人則以：兩造結婚後，被上訴人及其家人認為上訴人娘
    家收受聘金，上訴人嫁至被上訴人家時卻無嫁妝，耿耿於懷
    ，時常以此抱怨上訴人，94年12月3日，上訴人之父親因車
    禍受傷，上訴人欲回娘家探視，遭被上訴人及公公、婆婆反
    對；公公、婆婆竟當場譏笑稱：「真的嗎？真是人在做，天
    在看，報應啊！」，公公並當場以三字經辱罵上訴人達十分
　　鐘，上訴人無法忍受，而於94年12月7日遷離夫家（被上訴
  　家），返回娘家居住，上訴人有不能同居之正當理由，上訴
    人遷回娘家居住後，被上訴人及其家人雖曾至上訴人之娘家
    協商，惟口氣不佳，被上訴人聲稱要到法院告到底，顯無扶
    持愛護上訴人之誠意，令上訴人心寒，無法返回夫家同居，
　　被上訴人於開庭時陳稱伊提起本件訴訟之目的係欲與上訴人
  　離婚，所以先提起履行同居之訴，足見被上訴人無履行同居
    之意願，被上訴人提起本件履行同居之訴，為無理由等語，
  　資為抗辯　。
四、
(一)、被上訴人主張：兩造於94年10月22日結婚，婚姻關係現仍
      存續中之事實，為兩造所不爭，並有戶籍謄本附卷可稽（
      見原審卷證物袋）。又被上訴人於原審主張上訴人係於94
      年12月8日遷離夫家返回娘家居住，上訴人則陳稱伊係於9
      4年12月7日遷離夫家，兩造就上訴人遷離夫家之日期所為
      之陳述不同，證人即上訴人之胞兄粘振宗於95年12月20日
      在本院準備程序期日證稱：「94年12月3日我去上海，12
      月6日我回到臺灣，12月7日我回公司上班，我聽我妹妹（
      指上訴人）敘述她的婚姻生活狀況，我建議她12月7日那
      天回娘家先平靜一下，我妹妹乙○○就在12月7日當天回
      娘家」等語（見本院卷第20頁反面），被上訴人於對證人
      粘振宗之上開證詞當庭表示無意見（見同卷同頁次），顯
      見上訴人係於94年12月7日遷離夫家無誤。
(二)、民法第1001條規定：「夫妻互負同居之義務，但有不能同
      居之正當理由者，不在此限」。所謂「有不能同居之正當
      理由」，係指按其情形要求同居為不合理或有不堪同居或
      不宜同居之事由（參看史尚寬著親屬法論第265頁第7、8
      行）。最高法院18年上字第2641號判例：「夫妻固有同居
      之義務，惟果有正當原因，亦非絕對禁止別居，若妻因受
      夫之家屬虐待，願與夫同居，而不願與夫之家屬同居，虐
      待果屬真實，即不能謂絕無斟酌之餘地」，同院29年上字
      第254號判例：「妻因不堪其姑之虐待，回母家居住，而
      其與夫同居，必將受姑虐待之情狀現尚存在者，不得謂非
      有不能同居之正當理由」。
(三)、本件上訴人抗辯稱：94年12月3日，伊之父親因車禍受傷
      ，伊欲回娘家探視父親，遭被上訴人及公公、婆婆反對；
      公公、婆婆竟當場譏笑稱：「真的嗎？真是人在做，天在
      看，報應啊！」等情，業據上訴人之婆婆黃芬瑛於95年12
      月20日本院準備程序期日陳稱：「（法官問證人黃芬瑛94
      年12月間，你媳婦乙○○與你先生陳慶正發生口角時，你
      有在場？）證人黃芬瑛：有的，我有在場。當時口角發生
      地點在我家，當天我先生去作客回家來，臉色不好看，我
      媳婦乙○○說他爸爸住院，她想回娘家探視，我先生說現
      在已經很晚了是否明天才回娘家，乙○○堅持要當晚回娘
      家，我兒子甲○○說妳嫁到家裡還沒有四個月不要回去．
      ．．．當時我．有說人在做，天在看」等語（見本院卷第
      17頁反面）。由上證詞，足見上訴人所辯伊之父親於94年
      12月3日因車禍受傷，伊欲回娘家探視父親，遭公公及被
      上訴人反對，婆婆譏以人在做，天在看等語，足堪採信。
      上訴人之父受傷，上訴人欲回娘家探視，乃人情之常，被
      上訴人及其父竟予阻止，被上訴人之母更以詛咒他人之「
      人在做，天在看」等言語相譏，而兩造均不爭執當時兩造
      係與被上訴人之父母同住，上訴人既與公婆及被上訴人同
      住一處，欲返家探視受傷之生父遭拒，更遭婆婆以上述言
      詞相譏，按其情形，要求上訴人再繼續於公婆住處與被上
      訴人同居，顯不合理，上訴人抗辯伊有不能同居之正當理
      由，自非無據。再查上訴人抗辯稱：被上訴人於開庭時陳
　　　稱伊提起本件訴訟之目的係欲與上訴人離婚，所以先提起
  　　履行同居之訴，足見被上訴人無履行同居之意願，被上訴
   　 人提起本件履行同居之訴，為無理由等語。查被上訴人於
      95年12月6日本院準備程序期日自承伊提起本件履行同居
      之訴，目的係要等履行同居之勝訴判決確定後，再訴請離
      婚等語（見本院卷第14頁正反面），被上訴人提起本件履
      行同居之訴，目的既在與上訴人離婚，顯見其自己無履行
      同居之意願，被上訴人自己主觀上無與上訴人同居之意願
      ，竟訴請上訴人與伊同居，顯欠缺訴之正當性。再者，上
      訴人於95年10月3日原審言詞辯論期日陳稱：「我沒有不
      回去（指回夫家與被上訴人同居），是他父母親傷我自尊
      心，要我回去可以，他（指被上訴人）要與我搬出去住」
      ，被上訴人隨即答以：「不同意．．．．不可能搬出家裡
      」等語（見原審卷第37頁），兩造結婚後爭執不斷，訴訟
      中更於法庭當場起爭執，甚至兩造之母於法庭當場互罵（
      見原審卷第30頁正面、第35頁正面），處此情況，殊難再
      期望上訴人於被上訴人住處與被上訴人之父母同住，而應
      依民法第1002條第1項之規定，共同協議，另行決定兩造
      同居之處所，依上所述，上訴人已表明願與被上訴人同居
      ，但須遷離公婆家，惟被上訴人不同意。被上訴人在上訴
      人與公婆不合不適宜同住之情況下，不與上訴人共同協議
      另定同居之處所，仍一味訴請上訴人於被上訴人之父母住
      處同住，由此情節，亦足佐證上訴人所辯伊拒絕同居有正
      當理由一節，非無足取。
(四)、綜上所述，上訴人抗辯稱伊有不能同居之正當理由，自屬
      可信，被上訴人訴請上訴人履行同居為不足採。從而，被
      上訴人依據民法第1001條，請求上訴人與伊同居，即非正
      當，原審判命上訴人應與被上訴人同居，容有未洽，上訴
      意旨指摘原判決不當，求予廢棄改判，為有理由，應由本
      院將原判決予以廢棄，改判如主文第二項所示。
五、本件事證已臻明確，兩造其餘攻擊防禦方法及舉證，經核均
    於判決結果不生影響，不予逐一論述，附此敘明。
六、據上論結，本件上訴為有理由，依民事訴訟法第450條、第
    78 條，判決如主文。
中　　華　　民　　國　　96　　年　　1 　　月　　24　　日
                  民事第一庭    審判長法　官　吳火川
                                      法　官  饒鴻鵬
                                      法　官  邱森樟
以上正本係照原本作成。
如對本判決上訴，須於收受判決送達後二十日內向本院提出上訴
書狀，其未表明上訴理由者，應於提出上訴後二十日內向本院提
出上訴理由書 (須按他造人數附具繕本)。
上訴時應提出委任律師為訴訟代理人之委任狀。具有民事訴訟法
第四百六十六條之一第一項但書或第二項之情形為訴訟代理人者
，另應附具律師及格證書及釋明委任人與受任人有該條項所定關
係之釋明文書影本。
　　　　　　　　　　　　　　　　　　　書記官　鄧智惠
中　　華　　民　　國　　96　　年　　1 　　月　　25　　日
　　　　　　　　　　　　　　　　　　　　              Ｃ
